【裁判字號】    92,家抗,208
【裁判日期】    920808
【裁判案由】    指定遺產管理人
【裁判全文】
臺灣高等法院民事裁定  九十二年度家抗字第二○八號
    抗  告  人  財政部國有財產局臺灣北區辦事處
    法定代理人  高志遠
    代  理  人  吳宗明
                           .
右抗告人因與相對人萬通商業銀行股份有限公司間指定遺產管理人事件，對於中華民
國九十二年五月二十一日臺灣桃園地方法院九十二年財管字第一三號所為裁定提起抗
告，本院裁定如左：
     主      文
原裁定廢棄，發回臺灣桃園地方法院。
     理      由
一、相對人於原法院聲請意旨略以：第三人蔡淑華偕同被繼承人許傳因（下稱許傳因
    ）為連帶保證人，於民國（下同）八十四年十月十三日向相對人借款新臺幣二百
    九十萬元，尚未清償完畢，許傳因竟於八十九年四月一日死亡，而許傳因之繼承
    人均為拋棄繼承，迄今並無親屬會議為其選定遺產管理人，致相對人債權無法行
    使，求予指定遺產管理人等語。
二、抗告意旨略以：原裁定選任抗告人為許傳因之遺產管理人，惟其繼承人均已合法
    拋棄繼承，依經驗法則，可知遺債必大於遺產，形同破產，如選任抗告人為遺產
    管理人，形同於以全國人民納稅所得代其清償債務，顯非切當，依司法院函示見
    解，應盡量避免選任抗告人為遺產管理人。況相對人依民法第一千一百七十八條
    第二項聲請法院指定遺產管理人前，並未踐行民法第一千一百二十九條、一千一
    百三十一條、一千一百三十二條、一千一百三十七條前置程序，原法院未職權調
    查逕准其聲請，顯有違誤。又繼承人縱聲明拋棄繼承，仍無礙其擔任遺產管理人
    職務，畢竟渠等對許傳因留有遺產及遺債情況，必較抗告人明瞭，理應由許傳因
    各順位繼承人擔任遺產管理人為宜，原法院指定抗告人為遺產管理人，自有未妥
    ，求予廢棄原裁定。
三、按聲請法院選任遺產管理人，法院有裁量權，不受聲請人之拘束，可依職權選任
    適當之管理人。而選任遺產管理人須考慮其適切性，亦即除管理遺產須公平外，
    應以對遺產遺債情況瞭解較深者為優先選任。次按，先順序繼承人均拋棄其繼承
    權時，其次順序繼承人或第四順序之繼承人均拋棄其繼承權者，固準用關於無人
    承認繼承之規定，惟因此類拋棄繼承事件，多屬遺債大於遺產，形同破產，允宜
    盡量避免選任財政部國有財產局為遺產管理人，有司法院七十四年十月十五日（
    七四）院臺廳一字第○五七八六號函示可參。經查，被繼承人許傳因（男，民國
    三十四年十一月二十九日出生，
    後住所為桃園縣龍潭鄉佳安村十一分十二之七號三樓）於八十九年四月一日死亡
    ，並無配偶，有
    該院八十九年度繼字第二一二號拋棄繼承卷宗，查明許傳因並無直系血親尊親屬
    或直系血親卑親屬，僅有姊妹黃洪約、蕭洪陣、洪猜、洪春花、洪月娥均聲請拋
    棄繼承並准予核備函文無誤，堪認相對人依民法第一千一百七十八條之規定，聲
    請選任遺產管理人，有其依據。惟遺產管理人之職務在於：編製遺產清冊、為保
    存遺產必要之處置、清償債權或交付遺贈物及遺產之移交等事務，自應由與許傳
    因關係密切、對於許傳因之遺產及遺債事務有相當瞭解者任之，顯較對許傳因毫
    無所悉之公務機關即抗告人更具適切性，原法院未就上查明，率而指定抗告人為
    遺產管理人，即有未合。次查，抗告人國有財產局乃公務機關，依國有財產法之
    規定綜理國有財產之事務，執行事務所需預算為全國人民納稅所得，倘顯無遺產
    可歸屬國庫，自不宜選任國有財產局為管理人，以避免其代管私人遺產之管理費
    用無法由被繼承人遺產歸墊，導致利用全民資源負擔個人私務之支出，顯不符社
    會公平原則，以許傳因之繼承人均已拋棄繼承觀之，本件遺債大於遺產之可能性
    相當高，國庫對其遺產是否具有民法第一千一百八十五條之期待利益，顯值疑問
    ，揆諸前開說明，原法院未經調查被繼承人許傳因遺產若干，自不宜率而指定抗
    告人為遺產管理人。從而，原法院就許傳因是否已無其他更適合之人可任遺產管
    理人、就許傳因之遺產是否足以支付遺產管理費用等，均未調查審酌，遽指定抗
    告人為遺產管理人，顯有未妥。抗告論旨予以指摘，聲明廢棄，為有理由，本院
    認有將原裁定廢棄，發回原法院就近調查，並為適當裁定之必要。
九、據上論結，本件抗告為有理由，爰依法裁定如主文。
中      華      民      國    九十二    年      八      月      八      日
                                民事第二庭
                                    審判長法  官  魏  麗  娟
                                          法  官  黃  嘉  烈
                                          法  官  翁  昭  蓉
右正本係照原本作成。
如不服本裁定，應於收受送達後十日內向本院提出抗告狀，並應繳納抗告費新台幣四
十五元正。
中      華      民      國    九十二    年      八      月     十二     日
                                          書記官  曾  瓊  安


司法院資訊處製作；財團法人民間司法改革基金會備份。
